臺灣高等法院刑事判決
110年度上訴字第1455號
上  訴  人  臺灣桃園地方檢察署檢察官
被      告  呂政憲


上列上訴人因被告違反毒品危害防制條例案件，不服臺灣桃園地
方法院109年度審訴字第1875號，中華民國109年12月18日第一審
判決（起訴案號：臺灣桃園地方檢察署109年度毒偵字第2463號
），提起上訴，本院判決如下：
    主  文
上訴駁回。
    理  由
一、公訴意旨略以：被告呂政憲基於施用第一級、第二級毒品之
    犯意，於民國109年3月24日上午7時許，在桃園市○○區○○○路
    000號，將甲基安非他命置入玻璃球內，以燒烤吸食煙霧方
    式，施用第二級毒品甲基安非他命1次；復於上開時、地，
    將海洛因摻入香菸內點燃後吸食之方式，施用第一級毒品海
    洛因1次。因認被告涉犯毒品危害防制條例第10條第1項、第
    2項之施用第一級毒品及第二級毒品罪嫌等語。
二、按案件有起訴之程序違背規定者，應諭知不受理之判決；不
    受理之判決，得不經言詞辯論為之，刑事訴訟法第303條第1
    款、第307條分別定有明文。所謂「起訴之程序違背規定」
    ，係指檢察官提起公訴之訴訟行為，於程序上有違法律規定
    。至於提起公訴之訴訟行為，是否於程序上有違法律規定，
    原則上係以是否違反起訴時存在之事項及法律規定為斷，惟
    檢察官起訴後始生情事變更事由，致法院不能為實體審理及
    判決，亦屬「起訴之程序違背規定」。
三、次按施用第一、二級毒品為犯罪行為，毒品危害防制條例第
    10條設有處罰規定。故施用第一、二級毒品者，本應科以刑
    罰。惟基於刑事政策，對合於一定條件之施用者，則依同條
    例第20條之規定，施以觀察、勒戒及強制戒治之保安處分。
    又109年1月15日修正公布、同年7月15日施行之毒品危害防
    制條例第20條第3項規定，犯第10條之罪於觀察、勒戒或強
    制戒治執行完畢釋放後，3年後再犯第10條之罪者，適用本
    條前2項之規定。上開所謂「3年後再犯」，只要本次再犯（
    不論修正施行前、後）距最近1次觀察、勒戒或強制戒治執
    行完畢釋放，已逾3年者，即該當之，不因其間有無犯第10
    條之罪經起訴、判刑或執行而受影響（最高法院109年度台
    上大字第3826號主文參照）。且觀之本次同時修正、110年5
    月1日施行之毒品危害防制條例第24條第1項另規定有「附命
    完成戒癮治療之緩起訴處分」程序，依現行實務見解，犯同
    條例第10條第1項、第2項之施用第一級或第二級毒品罪者，
    如已完成「附命緩起訴」之戒癮治療，事實上已接受等同「
    觀察、勒戒或強制戒治」執行完畢釋放之處遇，則如於同條
    例第23條第2項所定「3年」内，再犯施用第一級或第二級毒
    品罪，顯現其再犯率甚高，原規劃之「附命緩起訴」完成戒
    癮治療制度功能無法發揮成效，已無再次接受「觀察、勒戒
    或強制戒治」處遇之必要，自應依該條例第23條第2項規定
    之相同法理，逕行追訴，而無再依該條例第20條第1項重行
    聲請觀察、勒戒或強制戒治之必要，且經此「附命完成戒癮
    治療之緩起訴處分」後，即應以經該緩起訴處分並完成戒癮
    治療後，起算該「3年」内再犯之期間。是依前開見解，行
    為人再次施用毒品，若距最近一次因施用毒品經上述觀察、
    勒戒或強制戒治執行完畢釋放後，或經附命完成戒癮治療之
    緩起訴處分並完成戒癮治療後，已逾3年者，應不具備訴追
    條件，檢察官如對再犯之行為提起公訴，其起訴之程序即屬
    違背法律規定，法院應依刑事訴訟法第303條第1款規定，為
    公訴不受理之判決，縱其間行為人曾因犯施用毒品罪經刑事
    處罰且未滿3年，然此非屬新修正毒品危害防制條例第23條
    第2項之追訴前提要件，對於起訴要件之審查自不生影響。
四、經查：
　㈠被告基於施用第一級、第二級毒品之犯意，於109年3月24日
    上午7時許，在桃園市○○區○○○路000號，先後分別施用第二
    級毒品甲基安非他命、第一級毒品海洛因各1次之事實，業
    據被告於警詢及偵訊時坦承（見毒偵卷第24、145頁），並
    有臺北市政府警察局偵辦毒品案件尿液檢體委驗單、台灣尖
    端先進生技醫藥股份有限公司濫用藥物檢驗報告（見毒偵卷
    第81、139頁）附卷可證，被告施用第一、二級毒品之事實
    ，足資認定。
　㈡而本案被告於行為後，毒品危害防制條例已為上開修正、公
    布、施行，依修正後第35條之1第2款規定，審判中之案件，
    由法院依修正後規定處理，參諸前開實務見解，僅需觀察被
    告最近一次觀察、勒戒或強制戒治執行完畢距今是否逾3年
    即可，不因最近一次觀察、勒戒或強制戒治執行完畢距本案
    犯行之期間內，被告有無因另犯第10條之罪經起訴、判刑或
    執行而受影響。因此察其於91年間因施用毒品案件，經臺灣
    桃園地方法院以92年度毒聲字第798號裁定送觀察、勒戒處
    所執行觀察、勒戒後，於92年7月1日因無繼續施用傾向釋放
    出所執行完畢，其後迄未再有經法院裁定命觀察、勒戒、強
    制戒治等情，有本院被告前案紀錄表可佐。因此，被告於10
    9年3月24日上午7時許，再犯本案施用第一、二級毒品之犯
    行，顯距其最近1次因施用毒品，而經法院命入觀察、勒戒
    處所施以觀察、勒戒執行完畢，已逾3年。
  ㈢被告固於犯本案前，經臺灣桃園地方檢察署（下稱桃園地檢
    署）檢察官於108年8月23日以107年度毒偵字第7614號、108
    年度毒偵字第2561號為附命完成戒癮治療之緩起訴處分確定
    ，緩起訴期間1年6月（自108年9月11日起至110年3月10日止
    ），惟被告於上開緩起訴期間內，因另違反毒品危害防制條
    例案件，分別經臺灣新北地方檢察署檢察官以108年度偵字
    第37063號、108年度毒偵字第6754號、109年度毒偵字第129
    9號，桃園地檢署檢察官以109年度偵字第7683號、109年度
    毒偵字第378號、109年度毒偵字第1649號提起公訴，故上開
    為緩起訴處分之檢察官於109年8月5日以109年度撤緩字第43
    1號撤銷前開緩起訴處分，前案紀錄表上並註記為「履行未
    完成」結案等情，有上開緩起訴處分書、起訴書、撤銷緩起
    訴處分書及本院被告前案紀錄表附卷可查，可認被告前雖經
    檢察官為緩起訴處分，卻未能完成戒癮治療之療程，揆諸前
    開三、之實務見解，無從認為其事實上已接受等同於「觀察
    、勒戒或強制戒治」執行完畢釋放之處遇。
  ㈣綜上，被告於109年3月24日再犯本案施用第一、二級毒品之
    犯行，距其最近1次因施用毒品，而經觀察、勒戒執行完畢
    已逾3年，依前述規定及說明，本案即應再予觀察、勒戒或
    強制戒治，或經由檢察官為附命完成戒癮治療之緩起訴處分
    。
五、駁回上訴之理由：
　㈠原審同此認定，認為被告曾因施用毒品案件，經法院裁定送
    觀察、勒戒後，認無繼續施用毒品之傾向而釋放出所，並經
    臺灣桃園地方檢察署檢察官為不起訴處分確定，其後陸續因
    施用毒品案件，經法院論罪科刑且執行刑罰，但未曾再受觀
    察、勒戒或強制戒治等處分之執行，亦未因檢察官為附命戒
    癮治療之緩起訴處分執行完畢，而有完成與身受「觀察、勒
    戒或強制戒治」等效性之狀況存在，而被告係於109年3月24
    日上午7時許，先後施用甲基安非他命及海洛因，距被告最
    近一次觀察、勒戒執行完畢釋放出所之92年7月1日，已逾3
    年，依前開說明，適用毒品危害防制條例修正後之規定，故
    認檢察官於本案之起訴程序違背規定，應為公訴不受理之判
    決，核無不合。
　㈡檢察官上訴意旨略以：依毒品危害防制條例第24條規定，可
    知緩起訴處分，經撤銷者，檢察官應依法追訴，無再次聲請
    法院裁定觀察、勒戒之必要。又「附命緩起訴」後，3年內
    再犯施用第一級或第二級毒品者，因其事實上已接受等同「
    觀察、勒戒」處遇，顯見再犯率甚高，原規劃之制度功能已
    無法發揮成效，自得依109年1月15日修正公布之毒品危害防
    制條例第23條第2項或修正前第24條第2項規定之相同法理，
    逕行提起公訴，無再依修正後毒品危害防制條例第20條第1
    項重為聲請觀察、勒戒之必要。查被告前於107年、108年間
    因犯施用第二級毒品案件，經檢察官附命戒癮治療之緩起訴
    處分確定，被告竟於前開緩起訴處分確定後3年內再犯本案
    施用第一、二級毒品行為，因其事實上既已接受等同觀察、
    勒戒之處遇，自應由檢察官逕行起訴，並無再聲請法院裁定
    觀察、勒戒之必要，原判決諭知不受理判決，請予撤銷，更
    為適當合法之判決等語。
　㈢然查，被告前開因施用毒品經檢察官為緩起訴處分之前案，
    未能完成「附命緩起訴」之戒癮治療，因此，事實上未能等
    同接受「觀察、勒戒或強制戒治」執行完畢釋放之處遇，已
    同前述。則觀其距今最近一次執行觀察、勒戒，係於92年7
    月1日觀察、勒戒執行完畢釋放出所，距今顯已逾3年，有前
    引之本院被告前案紀錄表可佐，則依修正後毒品條例第35條
    之1第2款前段規定，應逕依修正後毒品危害防制條例第20條
    第3項、第24條等規定，由檢察官基於一次性之整體規劃而
    重啟治療處遇程序，視個案情形，決定予其「觀察、勒戒」
    或給予「附命完成戒癮治療緩起訴處分」之機會，自不得追
    訴處罰。因有上開法律規定與實務見解改變之情事變更事由
    ，檢察官前所為之起訴程序即屬違背規定，法院自應諭知不
    受理之判決。
　㈣綜上所述，原審依刑事訴訟法第303條第1款規定為公訴不受
    理之判決，核無違誤。檢察官上訴執陳前詞指摘原判決諭知
    公訴不受理有適用法律之違誤，為無理由，應予駁回，並不
    經言詞辯論為之。
六、依刑事訴訟法第368條、第372條，判決如主文。　
中　　華　　民　　國　　110 　年　　5 　　月　　28　　日
                  刑事第二十一庭審判長法　官  許宗和
                                      法　官  章曉文
                                      法　官  黃玉婷
以上正本證明與原本無異。
如不服本判決，應於收受送達後20日內向本院提出上訴書狀，其
未敘述上訴之理由者並得於提起上訴後20日內向本院補提理由書
（均須按他造當事人之人數附繕本）「切勿逕送上級法院」。
                                      書記官  傅國軒
中　　華　　民　　國　　110 　年　　6 　　月　　2 　　日